臺北高等行政法院判決　　　　　　　　　　　　　　　九十年度訴字第二六八六號
　　　　　　　　　　　　　　　.
　　原　　　告　甲○○
　　被　　　告　中央選舉委員會
　　代　表　人　黃石城（主任委員）
　　訴訟代理人　丙○○
　　訴訟代理人　乙○○
右當事人間因申報公職人員財產事件，原告不服行政院中華民國九十年一月三十一日
台八十九訴字第三七一○一號訴願決定，提起行政訴訟。本院判決如左：
　　主  文
訴願決定及原處分均撤銷。
訴訟費用由被告負擔。
　　事  實
一、事實概要：本件被告以原告係中華民國第十任副總統候選人，為公職人員財產申
    報法第二條第二項規定應申報財產之人，於八十九年一月三十日辦理副總統候選
    人登記時，明知應申報財產，無正當理由不為申報，乃依公職人員財產申報法第
    十一條第一項前段及同法施行細則第十一條第一項規定，以八十九年八月九日中
    選政字第八九○○九二七號罰鍰處分書處以罰鍰新台幣三十萬元。原告不服，提
    起訴願遭駁回，向本院提起行政訴訟。
二、兩造聲明：（原告未於言詞辯論到庭，玆據原告起訴狀意旨及準備期日陳述記載
    其聲明及主張）
    (一)原告聲明求為判決：訴願決定、原處分均撤銷。
　　(二)被告聲明求為判決：駁回原告之訴。
三、兩造之爭點：
  (一)關於總統、副總統候選人於辦理選舉登記時，是否應依公職人員財產申報法第二
    條第二項規定申報財產？
  (二)關於公職人員財產申報法施行細則第十一條第一項規定：「本法第二條第二項所
    稱縣（市）級以上公職候選人，係指依總統副總統選舉罷免法規定申請登記為總
    統、副總統之候選人及依公職人員選舉罷免法規定申請登記為國民大會代表、立
    法委員、直轄市議員、縣（市）議員、直轄市長、縣（市）長之候選人；所稱準
    用本法之規定，係指準用本法第五條、第十條、第十一條第一項、第三項、第四
    項及第十三條之規定。」，其中關於準用公職人員財產申報法第十一條第一項規
    定部分，是否超越法律授權之外，而不得適用？
原告主張之理由：
壹、被告與訴願決定書，以公職人員財產申報法施行細則及法務部兩個函，作為原告
    所訴核不足採的依據，但實有錯誤。因為原告所訴的依據，是公職人員選舉罷免
    法第二條。由其內容可見根本不包括總統、副總統級的在內，既不包括總統、副
    總統在內，則對總統、副總統級的一切罰鍰，即屬無據。換言之，原告依據的是
    公職人員選舉罷免法，是法律，而訴願決定書依據的是公職人員財產申報法施行
    細則和法務部八十九年三月二日法八十九政字第○○六三○四號、八十九年四月
    二十九日法八十九政字第○○八八七六號等函釋，其罰則只是行政命令；法律排
    除在外的總統、副總統，竟被行政命令和函包括在內，實違反中央法規標準法中
    法律高於命令和函的規定。
貳、被告與訴願決定書，所引用公職人員財產申報法第二條第二項，規定「縣（市）
    級以上公職候選人準用本法之規定，應於選舉登記時申報，」然該內容僅為準用
    ，且本文中仍未明文規定包括總統副總統候選人，在施行細則第十一條才加列總
    統副總統候選人，但顯然與原告所引之上述公職人員選舉罷免法相互牴觸，唯因
    其位階低於原告所引之法律，明顯不應任意錯引，違背中央法規標準法。即使上
    述兩項法令對公職人員定義所述不同，仍不應只採用對自己有利之一方，而故意
    抹煞其他對公職人員不同定義之法律。
參、更何況，上述原告所引公職人員選舉罷免法，其性質為母法，效力高於被告所引
    之公職人員財產申報法，因為前者為規範所有公職人員之根本法，而後者僅為規
    定公職人員財產申報單項的子法，根據母法為先以及位階高者為先的原則，顯然
    應以原告所引之公職人員選舉罷免法為準。
肆、根據總統副總統選舉罷免法第三節第二十條、第二十一條、第二十二條、第二十
    三條等，均無總統副總統候選人應繳交財產申報始得登記之規定，更何況，在第
    二十二條與二十七條規定不得登記之各項中，亦均無必須申報財產之條文，充分
    可見，被告與訴願決定書所引條文內容不當，也牴觸總統副總統選舉罷免法。
伍、此外，被告確在登記當天，接受李敖與原告引述之法律條文，所以同意當場登記
    ；否則以常理判斷，被告怎麼可能仍然在當天接受原告與李敖之正式登記？若被
    告當時認為不當，即應表示意見。事實上，被告當時並未表示異議，可見當時李
    敖及原告，均為無辜且無犯意。被告同意李敖與原告登記；明顯可見，誤導之責
    任在被告，並不在原告。
被告主張之理由：
壹、依公職人員財產申報法第二條第二項、第十一條第一項前段及同法施行細則第十
    一條第一項規定，副總統候選人應於選舉登記時申報。原告於八十九年一月三十
    日辦理中華民國第十任副總統候選人登記時，明知應為申報，無正當理由不為申
    報，被告乃依公職人員財產申報法第十一條第一項前段及同法施行細則第十一條
    第一項規定，處以罰鍰，於法並無違誤。查總統副總統選舉罷免法第一條第二項
    規定：「總統、副總統選舉、罷免，依本法之規定，本法未規定者，依其他有關
    法令之規定。」公職人員選舉罷免法第一條規定：「公職人員選舉、罷免，依本
    法之規定，本法未規定者，依其他有關法令之規定。」公職人員財產申報法第一
    條規定：「為端正政風，確立公職人員清廉之作為，建立公職人員利害關係之規
    範，特制定本法。」三種法律其規範目的及對象容有不同，惟其法律位階並無二
    致，是以總統副總統之選舉，應適用總統副總統選舉罷免法；其他公職人員選舉
    ，應適用公職人員選舉罷免法，乃屬當然，惟不論總統、副總統或其他公職人員
    候選人，均屬公職人員財產申報法之適用對象，均應於選舉登記時申報財產，為
    公職人員財產申報法所明定，原告一再訴稱公職人員選舉罷免法所稱「公職人員
    」界定範圍未包括副總統候選人，既遽認公職人員財產申報法所稱「公職人員」
    不包括副總統候選人，從而無公職人員財產申報法之適用，似有未讅公職人員選
    舉罷免法與公職人員財產申報法二法所稱「公職人員」界定不一，適用對象各依
    其界定範圍之謬誤。
貳、公職人員財產申報法施行細則第十一條第一項規定所稱「縣（市）級以上公職候
    選人」及「準用本法之規定」之範圍，是否逾越母法之範圍，事涉該法適用疑義
    。
  一、被告爰函詢該法主管機關法務部之意見，經該部八十九年三月二日法八十九政
      字第○○六三○四號函復略以，依公職人員財產申報法第一條所定之立法目的
      而言，原應以公職人員為限，惟公職候選人雖尚未取得公職人員之身分，然認
      其有申報財產接受全民監督之必要，始於第二條第二項規定「縣（市）級以上
      公職候選人」準用本法之規定，至於其準用範圍，則係鑒於本法第七條有關強
      制信託及動態申報之規定、第八條有關公布助理等經費來源之規定、第九條有
      關利益衝突迴避之規定等，因公職候選人未取得公職人員之身分，無從準用，
      為杜爭議並免誤會，乃於本法施行細則第十一條第一項規定，其準用之範圍，
      係指準用本法第五條、第十條、第十一條第一項、第三項、第四項及第十三條
      之規定，以資明確。而上開施行細則之規定僅係解釋母法規定之內涵，並未逾
      越母法。由於上開函釋就罰則部分得否一併「準用」，未臻明確，被告爰再度
      函請法務部釋示，案經該部八十九年四月廿九日法八十九政字第○○八八七六
      號函復以：「查公職人員財產申報法（以下簡稱本法）第二條第二項前段係規
      定『準用本法之規定』，並未限制『準用』範圍，再參照本法第十二條第三款
      規定將各級選舉委員會列為辦理罰鍰之機關，二者綜合以觀，本法第二條第二
      項前段所稱『準用本法之規定』，自應包含本法所定與『公職候選人』性質不
      相違背之所有條文，是對於公職候選人準用本法罰則，係明定於本法即『法律
      』當中，無待另行授權。至本法第二條第二項後段規定『應於選舉登記時申報
      』，係另就申報日期特設規定，當無限制前段規定『準用』範圍之意。又本法
      施行細則第十一條第一項後段規定『所稱準用本法之規定，係指準用本法第五
      條、第十條、第十一條第一項、第三項、第四項及第十三條之規定』則屬就本
      法第二條第二項前段規定所為解釋性規定，並非自行增加法律所未規定之限制
      。」查司法院釋字第四○七號解釋：「主管機關基於職權因執行特定法律之規
      定，得為必要之釋示，以供本機關或下級機關所屬公務員行使職權時之依據。
      」本此，公職人員財產申報法施行細則第十一條第一項規定所稱「縣（市）級
      以上公職候選人」及「準用本法之規定」之範圍，係就公職人員財產申報法第
      二條第二項所為解釋性規定，並非自行增加法律所未規定之限制，並未逾越母
      法，法務部先後函釋之內容，係在闡明該二條文立法原意及目的，行政機關自
      當一體遵守，避免標準各殊、寬嚴不一之情形發生，而損及行政之一貫性乃至
      施政品質。故原告訴稱公職人員財產申報法施行細則逾越母法或牴觸公職人員
      選舉罷免法一節，應無是項疑義，訴稱法務部函釋並無法律效力一節，亦屬無
      理由。
  二、公職人員財產申報法施行細則第十一條第一項所稱縣（市）級以上公職候選人
      不為申報，應準用母法第十一條第一項規定，予以處罰之部分，是否為司法院
      釋字第三一三號及第四○二號解釋所言超越法律授權之外逕行訂定裁罰性之行
      政處分條款，已逾法律之授權，而不得適用？查公職人員財產申報法之規範體
      例，與大多數行政法之規範體例相同，亦即法律之構成要件規範於前，違反規
      範之法律效果（相關罰則）規範於後，以本案為例，候選人應為財產之申報，
      不依規定申報時，應依該法之罰則予以處罰，其處罰之部分構成要件，係規定
      於母法中，其處罰之法律效果，則規定於罰則中。是以，限制性規範（構成要
      件部分）應予遵循，此部分為母法「準用」效力之所及，但違反上開規範之法
      律效果（罰則部分），亦應在「準用」之列。否則母法第十三條第三款「本法
      所處罰鍰，受理機關為各級選舉委員會者，由各該選舉委員會處理」之規定，
      勢將無所附麗，形同虛設。本件並無司法院釋字第三一三號及第四○二號解釋
      ，超越法律授權之外逕行訂定裁罰性之行政處分條款之情事可言。
  三、公職人員財產申報法施行細則並未逾越母法授權訂定準用本法關於裁罰規定之
      依據：公職人員財產申報法第一條規定，為端正政風，確立公職人員之清廉作
      為，建立公職人員利害關係之規範，特制定本法。為達成上開立法目的，公職
      人員財產申報法就應申報財產之對象、申報之範圍及申報程序均定有明文，對
      於無正當理由不為申報者，更有處罰之相關規定。同法第二條第二項既規定，
      縣（市）級以上公職候選人準用本法之規定，應於選舉登記時申報。該法將公
      職候選人列入應申報財產之對象，其立法意旨，當亦為確立公職候選人之操守
      、清廉度及誠實度，而為達成上開立法目的，公職候選人之申報規定及處罰與
      公職人員不相違背部分，自在準用範圍，故本法施行細則依公職人員財產申報
      法第十六條之授權，並於施行細則第十一條第一項為解釋性之補充規定，並無
      逾越母法授權問題。
參、公職人員財產申報法第五條第一項規定「公職人員應申報之財產如左：」、第二
    項規定「公職人員之配偶及未成年子女所有之前項財產，應一併申報」，如一方
    面認定公職候選人應申報財產，另一方面又認定不能遽引公職人員財產申報法有
    關規範「公職人員」之規定，試問公職候選人應申報之財產為何？應否一併申報
    其配偶、未成年子女之財產？即失依據，公職候選人應申報財產勢必成為具文。
    公職人員財產申報法第二條第二項所稱「準用」，原即因「公職候選人」與「公
    職人員」不同而設，若相同逕為「適用」即可，何需「準用」。否則定將「準用
    」公職人員財產申報法有關「公職人員」之規定予以割裂。
肆、總統副總統選舉罷免法係就總統副總統選舉罷免事宜所為規範，公職人員財產申
    報法則係就總統副總統等公職人員，及相關公職候選人財產之申報所為規範，二
    法之規範目的既有不同，自當併行而不悖，按總統副總統選舉罷免法並無未申報
    財產不得受理候選人登記規定，原告於候選人登記之當時，不為申報，被告自無
    從拒絕其為副總統候選人之登記，蓋其申報與否，並非登記為副總統候選人之要
    件，登記為副總統候選人須申報財產乃公職人員財產申報法所規範之義務，未依
    規定申報，乃違反該法之規定，自應依該法予以處罰。為免候選人忽略該法之申
    報義務，本會除於八十九年一月二十二日八十九中選一字第八九○○○四五號公
    告，公告事項六載明：「申請登記之候選人應依公職人員財產申報法之規定，填
    具公職候選人財產申報表，於申請登記時，向中央選舉委員會提出申報。」本會
    印發之「第十任總統副總統選舉候選人申請登記暨姓名號次抽籤須知」，其中壹
    、五亦載明：「登記候選人，應依公職人員財產申報法之規定，於登記時繳交公
    職候選人財產申報表（每一候選人一份）。」於原告登記之際，被告復再充分告
    知其申報義務，上述事實且為原告所不爭，故顯係明知其事而不為申報，由於違
    反上開規定之法效果，僅係處以罰鍰，與允予登記候選人與否，係屬二事，被告
    自不得以申報與否作為允其登記與否之要件，而強課原告申報，是以原告訴稱允
    其登記即足證其未違反申報義務之規定，乃係倒因為果之推論。
伍、公職人員財產申報法所以要求公職候選人有申報財產之義務，係基於「全民監督
    」之立法精神，使民眾於投票前知悉公職候選人之操守及誠實度，進而選賢與能
    ，達成廉能政治。是以，公職人員財產申報法第十條第二項受查詢者拒絕說明或
    為虛偽說明之案件各級選舉委員會應予以處罰。公職候選人未依法申報財產及未
    誠實申報財產，亦應為公職人員財產申報法處罰對象。蓋立法者應不致本末倒置
    ，捨未依法申報財產及故意申報不實之公職候選人不罰，特設各級選舉委員會專
    責處罰受查詢財產而拒絕說明或虛偽說明者。
　　理  由
甲、程序方面：本件原告經合法通知，未於言詞辯論期日到場，依行政訴訟法第二百
    十八條準用民事訴訟法第三百八十六條、第三百八十五條第一項前段規定，核無
    民事訴訟法第三百八十六條所列各款情形，爰依到場被告之聲請，由其一造辯論
    而為判決，合先敘明
乙、實體方面：
一、本件原告於八十九年一月三十日向被告申請登記為中華民國第十任總統副總統候
    選人，為公職人員財產申報法第二條第二項規定之公職候選人，應於選舉登記時
    申報財產而未為申報。被告依總統副總統選舉罷免法第六條第一項前段、公職人
    員財產申報法第四條第三款、第十二條第三款規定，為受理總統副總統公職候選
    人財產申報及處罰之機關。被告以原告明知應申報財產，無正當理由不為申報，
    依公職人員財產申報法第十一條第一項前段、同法施行細則第十一條第一項規定
    以「中央選舉委員會公職候選人財產申報罰鍰處分書」，裁處罰鍰三○○、○○
    ○元等情，有候選人登記申請書、登記申請調查表、八十九年八月九日八十九中
    選政字第八九○○九二六號處分書等件為證，並為兩造所不爭，堪認為實。原告
    不服，循序提起本件行政訴訟，主張：總統、副總統既非公職人員選舉罷免法所
    指之公職人員，其候選人自無公職人員財產申報法第二條第二項適用之餘地等語
    。而原處分及訴願決定理由無非以：依法務部八十九年三月二日法八十九政字第
    ○○六三○四號、八十九年四月二十九日法八十九政字第○○八八七六號等函釋
    ，公職人員財產申報法施行細則第十一條第一項規定，係就公職人員財產申報法
    第二條第二項所為之解釋，非自行增加法律所未規定之限制，並未逾越母法；法
    務部上開函釋係在闡明該二條文立法原意及目的，依司法院釋字第四○七號解釋
    意旨，原告主張並無法律效力乙節，屬無理由等語駁回其訴願，固非無見。
二、但查：
  (一)關於總統、副總統候選人於辦理選舉登記時，是否應依公職人員財產申報法第二
    條第二項規定申報財產部分：
    1.按總統副總統選舉罷免法第一條第二項規定：「總統、副總統選舉、罷免，依
      本法之規定，本法未規定者，依其他有關法令之規定。」；公職人員選舉罷免
      法第一條規定：「公職人員選舉、罷免，依本法之規定，本法未規定者，依其
      他有關法令之規定。」；公職人員財產申報法第一條規定：「為端正政風，確
      立公職人員清廉之作為，建立公職人員利害關係之規範，特制定本法。」以上
      三者各有其規範之目的與對象，均屬法律位階。依各該法相關規定可知，關於
      選舉罷免等項，總統、副總統適用總統副總統選舉罷免法；總統、副總統以外
      之其他公職人員，即中央公職人員：國民大會代表、立法院立法委員、地方公
      職人員：省（市）議會議員、縣（市）議會議員，鄉（鎮、市）民代表會代表
      、省（市）長、縣（市）長、鄉（鎮、市）長、村、里長等適用公職人員選舉
      罷免法；而關於財產之申報之事項，依公職人員財產申報法第二條第一項規定
      ，包括總統、副總統在內之公職人員，均屬公職人員財產申報法之適用對象，
      一律適用公職人員財產申報法之規定申報財產，固無疑義。
    2.依公職人員財產申報法第一條規定之立法目的言之，原應以公職人員為限，惟
      因公職候選人雖尚未取得公職人員之身分，然認其有申報財產接受全民監督之
      必要，遂於該法第二條第二項規定：「縣（市）級以上公職候選人準用本法之
      規定，應於選舉登記時申報。」所謂「縣（市）級以上公職候選人」，應指規
      定於同條第一項定義之總統、副總統、立法委員及縣（市）級以上各級民意機
      關民意代表等公職候選人而言，尚難割裂適用規範公職人員選舉罷免等項之公
      職人員選舉罷免法第二條關於「公職人員」之定義。從而，公職人員財產申報
      法第十一條前段關於：「本法第二條第二項所稱縣（市）級以上公職候選人，
      係指依總統副總統選舉罷免法規定申請登記為總統、副總統之候選人及依公職
      人員選舉罷免法規定申請登記為國民大會代表、立法委員、直轄市議員、縣（
      市）議員、直轄市長、縣（市）長之候選人」規定，不悖公職人員財產申報法
      第二條第二項規定意旨，總統、副總統候選人於辦理選舉登記時，自應依該法
      申報財產。
    3.又總統副總統選舉罷免法及公職人員財產申報法均未就總統、副總統候選人於
      辦理選舉登記時，未依規定申報財產，被告不得受理總統候選人登記等法律效
      果為規定，尚難因被告已受理未申報財產之原告為總統候選人登記，即推認總
      統、副總統無申報財產之義務。
    4.從而，原告主張公職人員選舉罷免法為規範所有公職人員之根本法，性質為母
      法，明顯高於僅規定公職人員「財產申報」近似子法之公職人員財產申報法，
      應以公職人員選舉罷免法定義之「公職人員」為準，總統副總統選舉罷免法既
      未規定於選舉登記時需為財產申報，被告確在登記當天，接受原告引述之法律
      條文見解，所以同意登記乙節，尚難採取。
  (二)關於公職人員財產申報法施行細則第十一條第一項規定：「本法第二條第二項所
    稱縣（市）級以上公職候選人，係指依總統副總統選舉罷免法規定申請登記為總
    統、副總統之候選人及依公職人員選舉罷免法規定申請登記為國民大會代表、立
    法委員、直轄市議員、縣（市）議員、直轄市長、縣（市）長之候選人；所稱準
    用本法之規定，係指準用本法第五條、第十條、第十一條第一項、第三項、第四
    項及第十三條之規定。」，其中關於準用公職人員財產申報法第十一條第一項規
    定部分，是否超越法律授權之外，而不得適用部分：
    1.按「對人民違反行政法上義務之行為科處罰鍰，涉及人民權利之限制，其處罰
      之構成要件及數額，應由法律定之。若法律就其構成要件，授權以命令為補充
      規定者，授權之內容及範圍應具體明確，然後據以發布命令，始符憲法第二十
      三條以法律限制人民權利之意旨。」「對人民違反行政法上義務之行為予以裁
      罰性之行政處分，涉及人民權利之限制，其處分之構成要件與法律效果，應由
      法律定之，方符憲法第二十三條之意旨，故法律授權訂定命令，如涉及限制人
      民之自由權利時，其授權之目的、範圍及內容須符合具體明確之要件；若法律
      僅為概括之授權者，固應就該項法律整體所表現之關連意義為判斷，而非拘泥
      於特定法律之文字，惟依此種概括授權所訂定之命令，祇能就母法有關之細節
      性及技術性事項加以規定，尚不得超越法律授權之外，逕行訂定裁罰性之行政
      處分條款。」司法院釋字第三一三號解釋意旨及第四○二號解釋理由意旨可資
      參照。查公職人員財產申報法施行細則固係依公職人員財產申報法第十六條規
      定：「本法施行細則，由行政院會同考試院、監察院定之。」所定，惟係屬概
      括授權規定，依上述說明僅能就公職人員財產申報法有關細節性及技術性之事
      項為規定，尚不得超越公職人員財產申報法授權以外，逕行訂定準用公職人員
      財產申報法關於裁罰規定之依據。
    2.依公職人員財產申報法第四條第三款規定「公職候選人」之受理申報機關、第
      六條第一項後段規定「縣（市）級以上公職候選人」受理申報機關（構）之處
      理、第十四條前段申報規定「第二條第二項所定公職候選人」財產資料之發還
      、銷燬及留存等，均與同法「公職人員」另為不同之規定，顯見「公職候選人
      」財產申報，不能遽引「公職人員」相關之規定，而為相同之認定。則同法第
      十一條規定：「公職人員明知應依規定申報，無正當理由不為申報，處新臺幣
      六萬元以上三十萬元以下罰鍰。其故意申報不實者，亦同（第一項）。第二條
      第一項第一款至第四款、第八款及第九款所列公職人員受前項處罰者，公告其
      姓名（第二項）。公職人員受理第一項處罰後，經受理申報機關（構）通知限
      期申報或補正，無正當理由仍未申報或補正者，處一年以下有期徒刑、拘役或
      科新臺幣十萬元以上五十萬元以下罰金（第三項）。對於第六條第一項申報之
      資料，基於營利、徵信、募款或其他不正當目的使用者，處新臺幣六萬元以上
      三十萬元以下罰鍰（第四項）。」，既只規定「公職人員」，應信其適用對象
      僅限於「公職人員」，而不及於「公職候選人」。是「公職候選人」於選舉登
      記時，不依規定申報財產，因公職人員財產申報法既未規定有處罰之明文，亦
      無準用第十一條之條款，則被告對於原告不為申報所為之裁罰，尚乏依據。
    3.雖公職人員財產申報法施行細則第十一條後段規定：「本法第二條第二項‧‧
      ‧所稱準用本法之規定，係指準用本法第五條、第十條、第十一條第一項、第
      三項、第四項及第十三條之規定。」，其中關於逕行準用公職人員財產申報法
      第十一條第一項、第三項、第四項對違反申報義務者之處罰部分，因該施行細
      則係依據公職人員財產申報法第十六條概括授權而訂定，該條並未對「公職候
      選人」違反申報財產義務者應予處罰之構成要件與法律效果為具體明確之授權
      ，參諸司法院釋字第三一三號、第四○二號解釋理由意旨及首開說明，顯已逾
      越母法授權之範圍，復參照司法院釋字第一三七、二一六號解釋意旨，本院自
      不受其拘束。因此，被告依公職人員財產申報法施行細則第十一條後段規定準
      用公職人員財產申報法第十一條第一項前段規定處罰原告，有違憲法保障人民
      權利之意旨。
    4.至於公職人員財產申報法第二條第二項規定：「縣（市）級以上公職候選人準
      用本法之規定，應於選舉登記時申報。」，所稱「準用本法之規定」，應係指
      關於選舉登記時有關之申報規定而言，依前開司法院解釋意旨及說明，尚難據
      以擴充解釋為當然包括準用同法第十一條關於處罰之規定在內。雖然受理查詢
      之機關（構）、團體、個人無正當理由拒絕說明或虛偽說明者，或通知限期提
      出說明，逾期未提出或提出仍為虛偽者等情，因同法第十條關於受理申報機關
      查詢權及有關處罰之規定，於公職候選人之受理申報機關亦有其適用，有上述
      情形發生，依同法第十二條第三款規定，各級選舉委員會即得為辦理罰鍰之機
      關，然並不能以此即認應當然準用同法第十一條關於處罰之規定。故法務部八
      十九年四月廿九日法八十九政字第○○八八七六號函釋意旨：「查公職人員財
      產申報法（以下簡稱本法）第二條第二項前段係規定『準用本法之規定』，並
      未限制『準用』範圍，再參照本法第十二條第三款規定將各級選舉委員會列為
      辦理罰鍰之機關，二者綜合以觀，本法第二條第二項前段所稱『準用本法之規
      定』，自應包含本法所定與『公職候選人』性質不相違背之所有條文，是對於
      公職候選人準用本法罰則，係明定於本法即『法律』當中，無待另行授權。至
      本法第二條第二項後段規定『應於選舉登記時申報』，係另就申報日期特設規
      定，當無限制前段規定『準用』範圍之意。又本法施行細則第十一條第一項後
      段規定『所稱準用本法之規定，係指準用本法第五條、第十條、第十一條第一
      項、第三項、第四項及第十三條之規定』則屬就本法第二條第二項前段規定所
      為解釋性規定，並非自行增加法律所未規定之限制。」云云，將公職人員財產
      申報法第二條第二項所稱「準用本法之規定」，擴張解釋認：「對於公職候選
      人準用本法罰則，係明定於本法即『法律』當中，無待另行授權」，乃該機關
      之看法，核與司法院釋字第三一三號、第四○二號解釋理由意旨不合，本院亦
      不受其拘束。
  (三)綜上所述，本件原告於辦理總統副總統選舉登記時，固應依公職人員財產申報法
    規定申報財產，惟其不為申報時，尚難以同法第十一條第一項前段相繩。被告逕
    依同法裁罰原告罰鍰三十萬元，自有可議，訴願決定未審及此，遽予駁回，亦有
    疏略，均屬無從維持。原告起訴請求撤銷原處分及訴願決定非無理由，應將原處
    分及訴願決定均予撤銷。
據上論結，本件原告之訴為有理由，爰依行政訴訟法第二百十八條、第九十八條第三
項前段、民事訴訟法第三百八十五條第一項前段判決如主文。
中　　華　　民　　國　　　九十一　　年　　　一　　　　月　　二十五　　　日
                              臺 北 高 等 行 政 法 院  第 四 庭
                                          審 判 長 法  官　張瓊文
                                                   法  官　黃清光
                                                   法  官　劉介中
右為正本係照原本作成。
如不服本判決，應於送達後二十日內，向本院提出上訴狀並表明上訴理由，如於本判
決宣示後送達前提起上訴者，應於判決送達後二十日內補提上訴理由書（須按他造人
數附繕本）。
中　　華　　民　　國　　　九十一　　年　　　一　　　　月　　二十五　　　日
                                                   書記官  黃明和
